ACORDAO-COMPLETO-2351577

ACÓRDÃO 5936/2019 ATA 25/2019 - PRIMEIRA CÂMARA

VISTOS, relatados e discutidos estes autos de tomada de contas especial instaurada pelo Fundo Nacional de Saúde (FNS) em desfavor do Sr. Adeuvaldo Pereira de Souza, secretário municipal de saúde de Palestina do Pará/PA de 2/1/2009 a 1/4//2012, em face da não comprovação da boa e regular aplicação dos recursos do Sistema Único de Saúde repassados pelo FNS ao Fundo Municipal de Saúde do referido município, no exercício de 2011.
ACORDAM os Ministros do Tribunal de Contas da União, reunidos em sessão de 1ª Câmara, ante as razões expostas pelo Relator, em:
9.1.considerar revel, para todos os efeitos, o Sr. Adeuvaldo Pereira de Souza, nos termos do art. 12, § 3º, da Lei 8.443/1992;
9.2.julgar irregulares as contas da Sr. Adeuvaldo Pereira de Souza, com fundamento nos arts. 1º, inciso I, 16, inciso III, alínea “c”, da Lei 8.443/1992, condenando-o, com base nos arts. 19, caput, e 23, inciso III, da mesma Lei, c/c arts. 210 e 214, inciso III, do RI/TCU, ao pagamento das quantias a seguir discriminadas, com a fixação do prazo de quinze dias, a contar da notificação, para comprovar, perante o Tribunal (art. 214, inciso III, alínea “a”, do Regimento Interno) , o recolhimento da dívida aos cofres do Fundo Nacional de Saúde, atualizada monetariamente e acrescida dos juros de mora, calculados a partir da respectiva data de ocorrência, até a data dos recolhimentos, na forma prevista na legislação em vigor;
                      TRIBUNAL DE CONTAS DA UNIÃO	TC Processo 020.054/2018-1
	Data de ocorrência
	Valor histórico (R$) 

	14/01/2011
	38.102,93

	17/01/2011
	3.102,93

	03/02/2011
	6.312,21

	28/02/2011
	12.837,13

	14/03/2011
	3.102,93

	20/04/2011
	3.102,93

	09/05/2011
	3.102,93

	31/05/2011
	12.837,13

	03/06/2011
	3.102,93

	04/07/2011
	5.197,32

	05/07/2011
	600,48

	06/07/2011
	3.102,93

	02/09/2011
	3.102,93

	20/09/2011
	3.102,93

	05/10/2011
	4.000,00

	17/10/2011
	3.102,93

	19/10/2011
	9.879,41

	07/11/2011
	13.143,07

	21/11/2011
	3.102,93

	30/11/2011
	2.898,90

	09/12/2011
	3.102,93

	29/12/2011
	23,78

	30/12/2011
	4.000,00

	20/06/2011
	1.403,50

	31/08/2011
	5.000,00

	12/12/2011
	10.000,00

9.3. aplicar ao Sr. Adeuvaldo Pereira de Souza, com fundamento no art. 19, caput, da Lei 8.443/1992, multa prevista no art. 57 da mesma Lei, c/c art. 267 do Regimento Interno do TCU, no valor de R$ 25.000,00 (vinte e cinco mil reais) , fixando-lhe o prazo de quinze dias, a contar da notificação, para que comprove, perante este Tribunal, o recolhimento da dívida aos cofres do Tesouro Nacional (art. 214, inciso III, alínea “a”, do RI/TCU) , atualizada monetariamente desde a data deste acórdão até a data do efetivo recolhimento, se for paga após o vencimento, na forma da legislação em vigor;
9.4. autorizar, desde logo, nos termos do art. 28, inciso II, da Lei 8.443/1992, a cobrança judicial das dívidas, caso não atendida as notificações;
9.5. remeter cópia deste acórdão, com fundamento no art. 12, inciso IV, da Lei 8.443/1992 c/c o § 7º do art. 209 do Regimento Interno do TCU, à Procuradoria da República no Estado do Pará, para o ajuizamento das ações civis e penais que considerar cabíveis.

Tomada de contas especial instaurada em face da não comprovação da boa e regular aplicação dos recursos do Sistema Único de Saúde repassados pelo FNS ao Fundo Municipal de Saúde do referido município, no exercício de 2011.

Primeira Câmara

Prefeitura Municipal de Palestina do Pará/PA.

3. Interessados/Responsáveis:
3.1. Interessado: Fundo Nacional de Saúde - MS (00.530.493/0001-71).
3.2. Responsável: Adeuvaldo Pereira de Souza (XXX.787.543-XX).

13.1. Ministros presentes: Walton Alencar Rodrigues (Presidente), Benjamin Zymler, Bruno Dantas e Vital do Rêgo.
13.2. Ministro-Substituto presente: Augusto Sherman Cavalcanti (Relator).

AUGUSTO SHERMAN

Adoto, como relatório, a instrução da Secex/TCE (peça 37) , com a qual se manifestaram de acordo os titulares da Secretaria (peças 38 e 39) e o representante do MP/TCU (peça 40) . Transcrição com ajustes de forma considerados pertinentes.
“INTRODUÇÃO
1.	Trata-se de tomada de contas especial instaurada pelo Fundo Nacional de Saúde (FNS) em desfavor do Sr. Adeuvaldo Pereira de Souza (CPF XXX.787.543-XX) exsecretário municipal de Saúde de Palestina do Pará/PA em razão da não comprovação da boa e regular aplicação dos recursos do Sistema Único de Saúde (SUS) , repassados pelo FNS ao Fundo Municipal de Saúde do referido município no exercício de 2011, configurada pela impugnação parcial de despesas e ausência de apresentação de documentação comprobatória.
HISTÓRICO 
2.	Concluiu-se na primeira instrução do feito efetuada nesta unidade técnica (peça 21) , que estão satisfeitos os pressupostos processuais estabelecidos na IN TCU 71/2012, uma vez que não houve o transcurso de mais de dez anos desde o fato gerador sem que tenha havido a notificação do responsável pela autoridade administrativa federal competente, bem como o valor atualizado do débito em 1/1/2017 supera o mínimo estabelecido de R$ 100.000,00. 
3.	Com base nas irregularidades mencionadas no relatório de auditoria do Departamento de Auditoria do Secretaria Estadual de Saúde do Pará (Deauds) (peça 10) e ajustes promovidos no parecer inicial, quantificou-se adequadamente o débito e imputou-se responsabilidade, conforme matriz de responsabilização à peça 7.
4.	Ante tais circunstâncias, propôs-se a citação do responsável, Sr. Adeuvaldo Pereira de Souza, posicionamento esse que teve a concordância do diretor técnico (peça 22) , em decorrência das seguintes irregularidades:
a)	 Irregularidade: ausência de comprovação da boa e regular aplicação de recursos do SUS/Blocos da Assistência Farmacêutica e Vigilância em Saúde transferidos pelo Fundo Nacional de Saúde ao Fundo Municipal de Saúde de Palestina do Pará no exercício de 2011, configurada pela ausência de apresentação de documentos que demonstrem as aplicações na forma da legislação vigente (Constatação 241503 do Relatório de Auditoria 67/2011 Deauds-Sespa) . 
Débito:
                      TRIBUNAL DE CONTAS DA UNIÃO	TC Processo 020.054/2018-1

	Data
	Valor (R$) 

	14/1/2011
	35.000,00

	14/1/2011
	3.102,93

	17/1/2011
	3.102,93

	3/2/2011
	3.209,28

	3/2/2011
	3.102,93

	28/2/2011
	12.837,13

	14/3/2011
	3.102,93

	20/4/2011
	3.102,93

	9/5/2011
	3.102,93

	31/5/2011
	12.837,13

	3/6/2011
	3.102,93

	4/7/2011
	2.400,00

	4/7/2011
	2.400,00

	4/7/2011
	198,66

	4/7/2011
	198,66

	5/7/2011
	300,24

	5/7/2011
	300,24

	6/7/2011
	3.102,93

	2/9/2011
	3.102,93

	20/9/2011
	3.102,93

	5/10/2011
	4.000,00

	17/10/2011
	3.102,93

	19/10/2011
	9.879,41

	7/11/2011
	13.143,07

	21/11/2011
	3.102,93

	30/11/2011
	300,24

	30/11/2011
	2.400,00

	30/11/2011
	198,66

	9/12/2011
	3.102,93

	29/12/2011
	23,78

	30/12/2011
	4.000,00

b) Irregularidade: ausência de documentos e informações indispensáveis à comprovação da regularidade do pagamento das seguintes despesas custeadas com recursos do Piso da Atenção Básica no exercício de 2011:
i)	serviços médicos ambulatoriais e de diagnóstico por imagem (Ordens de pagamento 3108030, 1212029 e 1212030) pagos à sociedade empresária D V NATO & CIA LTDA. (CNPJ 09.231.405/0001-15) . (Constatação 242416 do Relatório de Auditoria 67/2011 Deauds-Sespa) ; 
ii)	exames de prevenção de colo uterino (Ordem de pagamento 2006001, de 20/06/2011) pagos à sociedade empresária Alencar & Morais Ltda. (CNPJ 09.274.682/0001-03) , sediada no Município de São Domingos do Araguaia/PA (Constatação 242301 do Relatório de Auditoria 67/2011 Deauds-Sespa) .
Débito:
	Data
	Valor (R$) 

	20/6/2011
	1.403,50

	31/8/2011
	5.000,00

	12/12/2011
	5.000,00

	12/12/2011
	5.000,00

5.	Levada a efeito a citação proposta (peças 30 e 33) , conforme despacho do titular da unidade técnica (peça 23) , no uso da competência delegada pelo relator, Ministro Substituto Augusto Sherman, verifica-se que o responsável não apresentou qualquer manifestação nos autos. 
EXAME TÉCNICO			 
Caracterização das irregularidades causadoras do dano
6.	A fiscalização do Deauds/Sespa abrangeu a avaliação da execução dos programas da Atenção Básica no Município de Palestina do Pará nos exercícios de 2011 e 2012. 
7.	Extrai-se do Relatório de Auditoria 67 (peça 10) que a equipe do Deauds/Sespa constatou numerosos atos ilícitos geradores do dano ao erário na aplicação de recursos do SUS no Município de Palestina do Pará no exercício de 2011. Considerando a natureza dos atos praticados, apontou-se que as múltiplas constatações de irregularidade se enquadram em dois grupos bem distintos: 
a) aplicação de recursos em objetos vinculados à função saúde no município, mas que não se enquadram nas finalidades dos blocos de financiamento respectivos (despesas com aquisição de bens e serviços e realização de pequenas obras) , violando o disposto no art. 6º da Portaria GM/MS n. 204/2007; e 
b) ausência de comprovação da realização de despesas correspondentes às retiradas de recursos vinculados à Assistência Farmacêutica, Atenção Básica e Vigilância em Saúde do Fundo Municipal de Saúde, descumprindo o disposto no art. 70, parágrafo único, da CRFB e as disposições do Decreto-lei 200/1967; Decreto 93.872/1986; e Lei 4.320/1964.
8.	Relativamente ao primeiro grupo, trata-se de típicas situações de desvio de objeto, ou seja, a aplicação de recursos do SUS/Piso da Atenção Básica, cuja destinação é vinculada pela Portaria GM/MS n. 204/2007 ao financiamento de ações de atenção básica em saúde, em gastos na área de saúde que deveriam ser custeados com recursos próprios do município ou oriundos de outros blocos de financiamento, conforme se verifica na síntese abaixo:
a)	 compra de peças de reposição e pagamento de mão de obra, alinhamento e balanceamento para ambulância da Secretaria Municipal de Saúde;
b)	 reforma de prédio do conselho municipal de Saúde;
c)	 compra de 144 camisetas e 130 bolsas para a Conferência Municipal de Saúde;
d)	 aquisição de lanches para a Conferência Municipal de Saúde;
e)	 pagamento de serviços de plantões médicos e de serviços de diagnóstico por ultrassom;
f)	 pagamento de despesas com a manutenção do Hospital Municipal;
g)	 compra de material hospitalar para o Hospital Municipal;
h)	 aquisição de peças para motocicleta pertencente à vigilância sanitária do município;
i)	 compra de calças e camisas para os agentes de endemias; e
j)	 pagamento por serviços gráficos para o Hospital Municipal;
9.	Sobre o tema do desvio de objeto nas transferências de recursos do SUS a estados e municípios na modalidade fundo a fundo, evidenciou-se que deliberações recentes desta Corte de Contas fixaram a orientação de que este tipo de ocorrência não configura dano ao erário se ocorrida anteriormente à entrada em vigor da Lei Complementar 141/2012, como é o caso das situações de dano ao erário objeto deste feito, conforme ilustra o seguinte enunciado da jurisprudência selecionada:
Acórdão 8663/2017-TCU-Primeira Câmara - Relator Min. Weder de Oliveira
Enunciado
O desvio de objeto na aplicação de recursos do Fundo Nacional de Saúde transferidos na modalidade fundo a fundo a estados, municípios e ao Distrito Federal, se ocorrido anteriormente à publicação da LC 141/2012, não configura débito e, portanto, não enseja a necessidade de restituição dos valores empregados.
10.	Considerando que os débitos oriundos de aplicação de recursos do SUS com desvio de objeto pela municipalidade de Palestina do Pará se enquadram na hipótese contemplada nos referidos precedentes, entendeu-se aplicável o juízo de descaracterização do prejuízo ao erário e consequente afastamento da imputação de débito ao responsável e ao ente federado relativa aos fatos objetos das constatações 241934; 242596; 241667; 242149; 241883; 242434; 241719; 242156; 242308; 241929; 242606; 242612; 241884; 241945; 241882; 242601; 241950; e 241706 do Relatório de Auditoria 67/2012 Deauds/Sespa.
11.	No que respeita às constatações da auditoria da Sespa relativas à ausência de comprovação da aplicação de recursos do SUS repassados ao Município devido à não apresentação da documentação comprobatória das despesas realizadas com os recursos destinados à Assistência Farmacêutica e Vigilância em Saúde e PAB, entendeu-se configuradas irregularidades geradoras de prejuízo ao erário.
12.	A ausência de comprovação da boa e regular aplicação dos recursos transferidos em razão da ausência de documentos que permitam a formação de juízo quanto à regular execução físico-financeira do objeto configura violação ao disposto no art. 37, caput c/c o art. 70, parágrafo único, da Constituição da República Federativa do Brasil, art. 93 do Decreto-lei 200/67, art. 66 do Decreto 93.872/1996.
13.	A realização de pagamentos sem o devido suporte documental que demonstre a efetiva contraprestação em bens e serviços acarreta a presunção relativa da existência de dano ao erário, conforme entendimento jurisprudencial pacífico desta Corte de Contas. A regularidade do pagamento de despesas com recursos públicos somente é assegurada coma observância dos procedimentos prévios de empenho e liquidação da despesa fixados na Lei 4.320/1964 e demais normas regentes.
14.	Na seara do Direito Financeiro, é cediço que cabe ao responsável demonstrar, por meio da documentação exigida na legislação de regência, a boa e regular aplicação dos recursos públicos federais geridos, em obediência ao disposto nos arts. 70, parágrafo único, da Constituição Federal; 93 do Decreto-lei 200/1967 e 66 e 145 do Decreto 93.872/1986. 
15.	No caso sob exame, essa demonstração mostrou-se inviabilizada pela ausência de documentos que demonstrem a boa e regular aplicação de parcelas de recursos da Assistência Farmacêutica e Vigilância em Saúde e Piso da Atenção Básica transferidos pelo FMS ao Fundo Municipal de Saúde de Palestina do Pará/PA no exercício de 2011.
Caracterização da responsabilidade e revelia do agente citado 
16.	A responsabilidade pelo dano ao erário oriundo das irregularidades na aplicação dos recursos do SUS/Piso da Atenção Básica, Vigilância Sanitária e Assistência Farmacêutica foi imputada ao Sr. Adeuvaldo Pereira de Souza (CPF XXX.787.543-XX) , secretário municipal de Saúde de Palestina do Pará no período de 2/1/2009 a 1/4/2012, considerando a atribuição contida no art. 9º, caput e inciso III, da Lei 8.080/1990 relativamente à gestão do Sistema Único de Saúde (SUS) na esfera municipal.
17.	Citado regularmente, conforme aviso de recebimento juntado aos autos (peça 33) , o responsável apresentou requerimento de prorrogação de prazo para apresentação de defesa (peça 34) . Concedida a prorrogação solicitada (peça 35) , o responsável não apresentou qualquer manifestação nos autos no novo prazo fixado, podendo ser considerado revel, dando-se prosseguimento ao processo, de acordo com o art. 12, § 3º, da Lei 8.443/1992.
18.	Ao não apresentar alegações de defesa, o responsável abriu mão de exercer o direito ao contraditório e à ampla defesa, princípios insculpidos na Constituição da República Federativa do Brasil de 1988, bem como deixou de produzir provas da regular aplicação dos recursos sob sua responsabilidade. 
19.	Conforme assentado na jurisprudência deste TCU, em sede de processos de contas, a configuração da revelia não gera presunção de veracidade das irregularidades atribuídas aos responsáveis revéis, sendo indispensável ao julgamento pela irregularidade das contas a presença de prova suficiente da materialidade e autoria das práticas contrárias à lei (Acórdão 4704/2014-TCU-Primeira Câmara - Rel. Min. Bruno Dantas, 2369/2013 - TCU - Primeira Câmara - Rel. Min. Benjamin Zymler, 2070/2015 - TCU - Plenário - Rel. Min. Vital do Rêgo, dentre muitos outros) . 
20.	Nesse sentido, verifica-se que estão adequadamente caracterizados e lastreados em evidências os ilícitos praticados e as respectivas responsabilidades, conforme indicado pareceres lançados nos autos acima sintetizados. 
21.	Portanto, não tendo sido contestadas as imputações veiculadas na citação efetivada, permanecem caracterizadas as irregularidades apontadas nas conclusões do Relatório Completo do Tomador de Contas Especial e na instrução inicial lançada por esta unidade técnica.
Exame da boa-fé na conduta do responsável
22.	Em se tratando de processo em que o agente responsabilizado não se manifestou acerca das irregularidades imputadas e considerando ainda a ausência de indícios nesse sentido nos autos, não se pode reconhecer a presença de boa-fé em sua conduta, Em tais circunstâncias, pode este Tribunal, desde logo, proferir o julgamento de mérito pela irregularidade das contas, conforme combinação dos § § 2º e 6º do art. 202 do Regimento Interno do TCU.
23.	Esse entendimento está amparado em vasta jurisprudência desta Corte de Contas, a exemplo dos Acórdão 133/2015-TCU-Primeira Câmara (Rel. Min. Bruno Dantas) , 2455/2015-1ª Câmara (Rel. Min. Bruno Dantas) , 3604/2015-1ª Câmara (Rel. Min. Bruno Dantas) , 5070/2015-2ª Câmara (Rel. Ministro Substituto André de Carvalho) e 2424/2015-Plenário Rel. Min. Benjamin Zymler) .
Configuração da Prescrição da Pretensão Punitiva
24.	Observa-se não ter se consumado, em relação aos ilícitos em debate, a prescrição da pretensão punitiva por parte do TCU que, nos termos do entendimento firmado no Acórdão 1441/2016-TCU-Plenário - Rel. Min. Benjamin Zymler, subordina-se ao prazo geral de prescrição indicado no art. 205 do Código Civil, qual seja, dez anos contados a partir da data de ocorrência da irregularidade sancionada, nos termos do art. 189 do Código Civil.
25.	As irregularidades discutidas nesta TCE ocorreram no exercício de 2011, portanto há menos de 10 anos em tais circunstâncias, não há óbice a aplicação ao responsável das sanções previstas na Lei 8.443/1992.
INFORMAÇÕES ADICIONAIS
26.	Informa-se que não foram encontrados débitos imputáveis ao responsável em outros processos em tramitação neste Tribunal.
CONCLUSÃO
27.	Ante as análises acima efetuadas, conclui-se que as contas do Sr. Adeuvaldo Pereira de Souza (CPF XXX.787.543-XX) devem ser julgadas irregulares, com a correspondente condenação ao ressarcimento do débito imputado na citação, com remessa de cópia dos elementos pertinentes ao Ministério Público da União, atendendo, assim, ao disposto no art. 16, § 3º, da Lei 8.443/1992 c/c o art. 209, § 7º, do Regimento Interno/TCU.
PROPOSTA DE ENCAMINHAMENTO
28.	Diante do exposto, submetem-se os autos à consideração superior, propondo:
a) Considerar revel, para todos os efeitos, o Sr. Adeuvaldo Pereira de Souza (CPF XXX.787.543-XX) , dando-se prosseguimento ao processo, nos termos do art. 12, § 3º, da Lei 8.443/1992 c/c o art. 202, § 8º, do RI/TCU; 
b) Com fundamento nos arts. 1º, inciso I, 16, inciso III, alínea ‘c’, da Lei 8.443/1992 c/c os arts. 19, caput, e 23, inciso III, da mesma lei, e com arts. 1º, inciso I, 209, inciso III e IV, 210 e 214, inciso III, do Regimento Interno do TCU, que sejam julgadas irregulares as contas da Sr. Adeuvaldo Pereira de Souza (CPF XXX.787.543-XX) , condenando-o ao pagamento das quantias a seguir especificadas, com a fixação do prazo de quinze dias, a contar da notificação, para que comprove, perante este Tribunal (art. 214, inciso III, alínea ‘a’, do Regimento Interno) , o recolhimento da dívida aos cofres do Fundo Nacional de Saúde, atualizadas monetariamente e acrescidas dos juros de mora, calculados a partir das datas discriminadas até a data do recolhimento, e com o abatimento de valores acaso já satisfeitos, na forma prevista na legislação em vigor.
	Data de ocorrência
	Valor histórico (R$) 

	14/1/2011
	35.000,00

	14/1/2011
	3.102,93

	17/1/2011
	3.102,93

	3/2/2011
	3.209,28

	3/2/2011
	3.102,93

	28/2/2011
	12.837,13

	14/3/2011
	3.102,93

	20/4/2011
	3.102,93

	9/5/2011
	3.102,93

	31/5/2011
	12.837,13

	3/6/2011
	3.102,93

	4/7/2011
	2.400,00

	4/7/2011
	2.400,00

	4/7/2011
	198,66

	4/7/2011
	198,66

	5/7/2011
	300,24

	5/7/2011
	300,24

	6/7/2011
	3.102,93

	2/9/2011
	3.102,93

	20/9/2011
	3.102,93

	5/10/2011
	4.000,00

	17/10/2011
	3.102,93

	19/10/2011
	9.879,41

	7/11/2011
	13.143,07

	21/11/2011
	3.102,93

	30/11/2011
	300,24

	30/11/2011
	2.400,00

	30/11/2011
	198,66

	9/12/2011
	3.102,93

	29/12/2011
	23,78

	30/12/2011
	4.000,00

	20/6/2011
	1.403,50

	31/8/2011
	5.000,00

	12/12/2011
	5.000,00

	12/12/2011
	5.000,00

c) autorizar, desde logo, nos termos do art. 28, inciso II, da Lei 8.443/1992 c/c o art. 219, inciso II, do RI/TCU, a cobrança judicial da dívida caso não atendidas as notificações;
d) aplicar ao acima referido responsável, a multa prevista no art. 57 da Lei 8.443/1992 c/c o art. 267 do Regimento Interno, com a fixação do prazo de quinze dias, a contar da notificação, para que comprove, perante este Tribunal (art. 214, inciso III, alínea ‘a’, do Regimento Interno) , o recolhimento da dívida aos cofres do Tesouro Nacional, atualizada monetariamente desde a data do acórdão que vier a ser proferido até a do efetivo recolhimento, se for paga após o vencimento, na forma da legislação em vigor;
e) autorizar, desde logo, com fundamento no art. 26, da Lei 8.443/1992 c/c o art. 217, do Regimento Interno do TCU, caso seja do interesse do Sr. Adeuvaldo Pereira de Souza, o parcelamento da dívida em até 36 parcelas, incidindo, sobre cada uma, os encargos legais devidos, sem prejuízo de alertá-la de que, caso opte por essa forma de pagamento, a falta de comprovação do recolhimento de qualquer parcela implicará o vencimento antecipado do saldo devedor, nos termos do art. 26, parágrafo único, e 59, da Lei 8.443/1992 c/c o art. 217, § 2º, do Regimento Interno do TCU; e
f) encaminhar cópia da deliberação ao Procurador-Chefe da Procuradoria da República no Estado do Pará, nos termos do § 3º do art. 16 da Lei 8.443/1992 c/c o § 7º do art. 209 do Regimento Interno do TCU, para adoção das medidas cabíveis; e comunicar-lhe que o relatório e o voto que a fundamentarem podem ser acessados por meio do endereço eletrônico www.tcu.gov.br/acordaos e que, caso haja interesse, o Tribunal pode enviar-lhe cópia desses documentos sem qualquer custo.” 
	É o relatório.

não há

Subprocurador-Geral Paulo Soares Bugarin.

Tomada de contas especial. Recursos repassados pelo Fundo Nacional de Saúde ao Fundo Municipal de Saúde. auditoria do Denasus. Ausência de comprovação de despesas com recursos do SUS. Citação do exsecretário de saúde. Revelia. Contas irregulares. Débito. Multa.

TOMADA DE CONTAS ESPECIAL (TCE)

Secretaria de Controle Externo de Tomada de Contas Especial (Secex-TCE).

Trata-se de tomada de contas especial instaurada pelo Fundo Nacional de Saúde (FNS) em desfavor do Sr. Adeuvaldo Pereira de Souza, secretário municipal de saúde de Palestina do Pará/PA de 2/1/2009 a 1/4/2012 (peça 2, p. 1-3) , em razão da não-comprovação da boa e regular aplicação dos recursos do Sistema Único de Saúde (SUS) , repassados pelo FNS ao Fundo Municipal de Saúde do referido município no exercício de 2011, configurada pela impugnação parcial de despesas e ausência de apresentação de documentação comprobatória.
2.	Auditoria realizada na secretaria municipal de saúde do município de Palestina do Pará/PA, no período de 19 a 23/11/2012, pelo Departamento de Auditoria em Saúde da Secretaria Estadual de Saúde do Estado do Pará (Deauds/Sespa) , constatou irregularidades na aplicação dos recursos do SUS destinados ao Piso de Atenção Básica e à Assistência Farmacêutica e Vigilância em Saúde no município, no exercício de 2011, conforme Relatório de Auditoria 67 (peça 10) e Relatório do Tomador de Contas Especial (peça 14) .
3.	Na fase externa desta tomada de contas, exame técnico empreendido na instrução inicial (peça 21) caracteriza as irregularidades elencadas, considerando a natureza dos atos praticados, em dois grupos distintos:
a) aplicação de recursos em objetos vinculados à finalidade saúde no município, mas que não se enquadram nas finalidades dos blocos de financiamento respectivos (despesas com aquisição de bens e serviços e realização de pequenas obras) ; e 
b) ausência de comprovação das despesas realizadas com recursos do Fundo Municipal de Saúde vinculados à Assistência Farmacêutica, Atenção Básica e Vigilância em Saúde.
4.	Relativamente ao primeiro grupo, verifica-se que se trata de típica situação de desvio de objeto, ou seja, a aplicação de recursos do Piso da Atenção Básica, cuja destinação é vinculada pela Portaria GM/MS 204/2007 ao financiamento de ações de atenção básica em saúde, em gastos na área de saúde que deveriam ser custeados com recursos próprios do município ou oriundos de outros blocos de financiamento. A destinação final dos recursos pode ser assim consolidada:
a)	compra de peças de reposição e pagamento de mão-de-obra, alinhamento e balanceamento para ambulância da Secretaria Municipal de Saúde;
b)	reforma de prédio do Conselho Municipal de Saúde;
c)	compra de camisetas, bolsas e lanches para a Conferência Municipal de Saúde;
d)	pagamento de serviços de plantões médicos e de serviços de diagnóstico por ultrassom;
e)	compra de material hospitalar e pagamentos por serviços gráficos e de despesas com a manutenção do hospital municipal;
f)	compra de calças e camisas para os agentes de endemias; e
g)	aquisição de peças para motocicleta pertencente à vigilância sanitária do município.
5.	Irregularidades caracterizadas como desvio de objeto em aplicações de recursos do SUS não são configuradas como dano ao erário, se ocorridas anteriormente à entrada em vigor da Lei Complementar 141/2012, como no caso em pauta, conforme enunciado da jurisprudência selecionada desta Corte de Contas (Acórdão 8663/2017-TCU-Primeira Câmara) :
“O desvio de objeto na aplicação de recursos do Fundo Nacional de Saúde transferidos na modalidade fundo a fundo a estados, municípios e ao Distrito Federal, se ocorrido anteriormente à publicação da LC 141/2012, não configura débito e, portanto, não enseja a necessidade de restituição dos valores empregados.”
6.	Dessa forma afasta-se o débito, ao responsável e ao ente federado, relativo às constatações pertinentes ao primeiro grupo do item 3 acima, encontradas do citado relatório de auditoria.
7.	Quanto às constatações relativas à ausência de comprovação na aplicação dos recursos (item 3 - b, acima) , entende-se configuradas irregularidades geradoras de dano ao erário, no valor histórico de R$ 160.368,09, cuja responsabilidade é atribuída ao Sr. Adeuvaldo Pereira de Souza, secretário municipal de Saúde de Palestina do Pará no período de 2/1/2009 a 1/4/2012, considerando a atribuição contida no art. 9º, caput e inciso III, da Lei n. 8.080/1990, relativa à gestão SUS na esfera municipal.
8.	A citação do responsável foi autorizada em 28/9/2018 (peça 23) , tendo sido citado efetivamente em 21/1/2019 (peça 31) pela seguinte irregularidade: “ausência de comprovação da boa e regular aplicação de recursos do SUS/Blocos da Assistência Farmacêutica e Vigilância em Saúde transferidos pelo Fundo Nacional de Saúde ao Fundo Municipal de Saúde de Palestina do Pará/PA no exercício de 2011, configurada pela ausência de apresentação de documentos que demonstrem as aplicações na forma da legislação vigente (constatação 241503 do Relatório de Auditoria 67/2011 – Deauds/Sespa) ”.
9.	Após solicitação e a correspondente concessão de prorrogação do prazo para a apresentação da sua defesa (peça 34) , o ex-secretário de saúde optou por não apresenta-la, devendo ser considerado revel, nos termos do art. 12, § 3º, da Lei 8.443/1992.
10.	A unidade técnica propõe, com anuência do representante do Ministério Público junto ao TCU, que as contas do Sr. Adeuvaldo Pereira de Souza sejam julgadas irregulares, com condenação em débito pelos valores históricos constantes da tabela a seguir, com possibilidade de parcelamento da dívida em até 36 parcelas, e ainda que lhe seja aplicada a multa do art. 57 da Lei 8443/1992.
                      TRIBUNAL DE CONTAS DA UNIÃO	TC Processo 020.054/2018-1
	Data de ocorrência
	Valor histórico (R$) 

	14/1/2011
	35.000,00

	14/1/2011
	3.102,93

	17/1/2011
	3.102,93

	3/2/2011
	3.209,28

	3/2/2011
	3.102,93

	28/2/2011
	12.837,13

	14/3/2011
	3.102,93

	20/4/2011
	3.102,93

	9/5/2011
	3.102,93

	31/5/2011
	12.837,13

	3/6/2011
	3.102,93

	4/7/2011
	2.400,00

	4/7/2011
	2.400,00

	4/7/2011
	198,66

	4/7/2011
	198,66

	5/7/2011
	300,24

	5/7/2011
	300,24

	6/7/2011
	3.102,93

	2/9/2011
	3.102,93

	20/9/2011
	3.102,93

	5/10/2011
	4.000,00

	17/10/2011
	3.102,93

	19/10/2011
	9.879,41

	7/11/2011
	13.143,07

	21/11/2011
	3.102,93

	30/11/2011
	300,24

	30/11/2011
	2.400,00

	30/11/2011
	198,66

	9/12/2011
	3.102,93

	29/12/2011
	23,78

	30/12/2011
	4.000,00

	20/6/2011
	1.403,50

	31/8/2011
	5.000,00

	12/12/2011
	5.000,00

	12/12/2011
	5.000,00

11.	Feito esse breve resumo da situação dos autos, acolho a proposta de encaminhamento formulada pela Secex-TCE, cujas análises adoto como parte das minhas razões de decidir.
12.	De fato, a responsabilidade de secretários municipais de saúde pela aplicação de recursos do Sistema Único de Saúde (SUS) origina-se da Lei 8.080/90, que prescreve em seu art. 9º, inciso III, que a direção do SUS deve ser exercida, no âmbito dos municípios, pela respectiva secretaria de saúde.
13.	A jurisprudência desta Corte é firme quanto à responsabilidade pessoal do gestor em prestar contas dos recursos federais por ele geridos. É um dever constitucional e legal, que o submete ao dever de demonstrar o correto emprego dos valores públicos, nos termos do art. 70, parágrafo único, e 37, caput, da Constituição Federal e do art. 93 do Decreto Lei 200/1967.
14.	O então secretário municipal de saúde geriu recursos federais repassados ao Fundo Municipal de Saúde do município, sem que fosse apresentada a documentação correspondente às despesas efetuadas, o que fere a legislação pertinente. Sem uma prestação de contas com documentos que demonstrem a escorreita aplicação dos recursos públicos geridos pelo então gestor, não há como aprovar as suas contas.
15.	Inexistindo nos autos elementos que permitam concluir pela ocorrência de boa-fé ou de outros excludentes de culpabilidade em sua conduta, propugno por que as contas do Sr. Adeuvaldo Pereira de Souza sejam julgadas irregulares e que seja condenado em débito pelos valores originais, que totalizam R$ 160.368,09.
16.	Considerando que não houve o transcurso do prazo decenal para a prescrição da pretensão punitiva, em conformidade com o Acórdão 1441/2016-TCU-Plenário, defendo que seja aplicada ao responsável, também a multa prevista no art. 57 da Lei 8.443/1992.
17.	Por fim, deixo de acolher a proposta da unidade instrutiva de, desde já, autorizar o parcelamento das dívidas, por entender que essa medida somente deve ser adotada mediante solicitação das partes.
Ante o exposto e tendo em vista a anuência dos titulares da Secex-TCE e do representante do Ministério Público junto ao TCU, manifesto-me por que o Tribunal aprove o acórdão que ora submeto à apreciação deste Colegiado.
TCU, Sala das Sessões Ministro Luciano Brandão Alves de Souza, em 23 de julho de 2019.
AUGUSTO SHERMAN CAVALCANTI 
Relator